ACORDAO-COMPLETO-2492934

ACÓRDÃO 16433/2021 ATA 34/2021 - SEGUNDA CÂMARA

VISTOS, relatados e discutidos este processo de aposentadoria de ex-servidora do Tribunal Regional do Trabalho da 18ª Região/GO,
ACORDAM os Ministros do Tribunal de Contas da União, reunidos em sessão da Segunda Câmara, diante das razões expostas pelo relator e com fundamento na Constituição Federal, art. 71, III e IX e na Lei 8.443/1992, arts. 1º, V, e 39, II, em:
9.1. considerar ilegal, recusando-lhe registro, o ato de aposentadoria de Monica Nascimento Cunha, com base nos arts. 71, inciso III, da Constituição Federal, 1º, inciso V, e 39, inciso II, da Lei 8.443/1992 e 260, § 1º, do Regimento Interno;
9.2. dispensar o ressarcimento das quantias indevidamente recebidas de boa-fé (Enunciado 106 da súmula da jurisprudência predominante do TCU) ;
9.3. determinar, com fulcro no art. 262, caput, do Regimento Interno deste Tribunal, ao Tribunal Regional do Trabalho da 18ª Região/GO, sob pena de responsabilidade solidária da autoridade administrativa omissa, que: 
9.3.1. cumpra o que foi decidido pelo STF no RE 638.115/CE, promovendo, no prazo de quinze dias, a contar da notificação desta decisão, o destaque da parcela incorporada a partir do exercício de funções comissionadas entre 8/4/1998 e 4/9/2001 e a transformando em parcela compensatória, devendo ser absorvida por quaisquer reajustes futuros, caso tenha sido concedida por decisão judicial não transitada em julgado ou por decisão administrativa; 
9.3.2. emita novo ato de aposentadoria e submeta-o a registro deste Tribunal no prazo de trinta dias, após corrigidas as falhas que ensejaram a ilegalidade do ato;
9.3.3. dê ciência, no prazo de quinze dias, a contar da notificação desta decisão, de seu inteiro teor à interessada e a alerte de que o efeito suspensivo proveniente da interposição de eventual recurso junto ao TCU não a eximirá da devolução dos valores percebidos indevidamente, caso o recurso não seja provido.
9.3.4. encaminhe ao TCU, no prazo de trinta dias, a contar da notificação desta decisão, comprovante da data de ciência do teor desta deliberação pela ex-servidora.
9.4. dar ciência desta deliberação ao Tribunal Regional do Trabalho da 18ª Região/GO.

Em exame ato de aposentadoria remetido pelo Tribunal Regional do Trabalho da 18ª Região/GO ao TCU para fins de análise e julgamento.

Segunda Câmara

3. Interessados/Responsáveis:
3.1. Interessado: Monica Nascimento Cunha (XXX.640.231-XX).

13.1. Ministros presentes: Bruno Dantas (Presidente), Augusto Nardes (Relator), Aroldo Cedraz e Raimundo Carreiro.
13.2. Ministros-Substitutos presentes: Marcos Bemquerer Costa e André Luís de Carvalho.

AUGUSTO NARDES

Transcrevo a seguir, com os ajustes de forma que julgo pertinentes, instrução elaborada no âmbito da Secretaria de Fiscalização de Integridade de Atos e Pagamentos de Pessoal e de Benefícios Sociais (Sefip) , cujo encaminhamento foi acolhido pelo dirigente daquela unidade técnica (peças 5 e 6) :
"INTRODUÇÃO
1. Trata-se de ato de aposentadoria, submetido, para fins de registro, à apreciação do Tribunal de Contas da União (TCU) , de acordo com o art. 71, inciso III, da Constituição Federal.  O ato foi cadastrado e disponibilizado ao TCU por intermédio do Sistema e-Pessoal, na forma do art. 2º e 4º da Instrução Normativa TCU 78/2018.
2. O ato desse processo pertence às seguintes unidades:
2.1. Unidade emissora: Tribunal Regional do Trabalho da 18ª Região/GO.
2.2. Unidade cadastradora:  Tribunal Regional do Trabalho da 18ª Região/GO.
2.3. Subunidade cadastradora: SGPe - Seção de Aposentadoria.
EXAME TÉCNICO
Procedimentos aplicados
3. Os procedimentos para exame, apreciação e registro de atos de pessoal encontram-se estabelecidos na Instrução Normativa TCU 78/2018 e na Resolução TCU 206/2007. Essas normas dispõem que os atos de pessoal disponibilizados por meio do e-Pessoal devem ser submetidos previamente a críticas automatizadas, com base em parâmetros predefinidos.
4. As críticas das informações cadastradas na etapa de coleta do ato foram elaboradas e validadas levando-se em conta as peculiaridades de cada ato. Os itens verificados nessa etapa são inerentes a dados cadastrais, fundamentos legais, mapa de tempo, ficha financeira, assim como eventuais ocorrências de acumulação. Trata-se de verificações abrangentes, minuciosas e precisas e sem a necessidade de ação humana e, portanto, menos suscetível a falhas. As críticas aplicadas estão discriminadas no sistema, no Menu e-Pessoal, opção 'Crítica', que podem ser acessadas mediante concessão de perfil específico a servidores do TCU responsáveis pela análise.
5. Além das críticas automatizadas, há verificação humana adicional no caso de haver alertas do sistema ou informações não formatadas, como esclarecimentos do gestor ou do controle interno.  
6. As críticas também consideram os registros do Sistema Integrado de Administração de Recursos Humanos (Siape) . O Siape disponibiliza informações atualizadas sobre as parcelas que integram os proventos, diferentemente, portanto, do e-Pessoal, que informa as parcelas no momento do registro do ato. 
7. Essa confrontação com o Siape fornece uma visão atual e verdadeira da situação, o que permite descaracterizar irregularidades e inconsistências que, embora constantes do e-Pessoal, já foram corrigidas.
8. As verificações detectadas no ato encontram-se discriminadas na aba de pendências do ato no sistema e-Pessoal, bem como no espelho do ato contemplado por esta instrução.
Exame das Constatações
9. Ato: 62439/2019 - Interessado: MONICA NASCIMENTO CUNHA - CPF: XXX.640.231-XX
9.1. Parecer do Controle Interno: considerar o ato Legal.
9.2. Constatação e análise: 
9.2.1. Houve o registro de pelo menos uma rubrica com 'Denominação para análise pelo TCU = Vantagem de caráter pessoal (85 - VANT. PES NOM IDEN FC-2 INAT (Vantagem de caráter pessoal - Incorporação de quintos/décimos de função) - R$ 1.093,89) .
a. Justificativa do Gestor de Pessoal: Não há. Verificação efetuada no âmbito do TCU.
b. Análise do Controle Interno:  Não há. Verificação efetuada no âmbito do TCU.
c. Análise da Equipe Técnica: Legal
O interessado possui incorporação de função nos termos preconizados no art. 62-A da Lei 8.112/1990; por isso, o pagamento da rubrica está legal.
9.3. O quadro resumo de ocorrências e, quando for o caso, o detalhamento da norma legal e da jurisprudência para a inconsistência acima elencada encontra-se no anexo II dessa instrução. 
9.4. Encaminhamento do ato: 
9.4.1. Considerar LEGAL e conceder o registro do ato de MONICA NASCIMENTO CUNHA.
CONCLUSÃO
10. A abrangência e a profundidade das verificações levadas a efeito fundamentam convicção de que o ato 62439/2019 pode ser apreciado pela legalidade, em razão de não terem sido encontradas irregularidades no ato, de acordo com o item Exame das Constatações desta instrução.
PROPOSTA DE ENCAMINHAMENTO
11. Ante o exposto, com fundamento no art. 71, inciso III, da Constituição Federal, no art. 1º, inciso V, e art. 39, incisos I e II, da Lei 8.443/1992, no art. 260 do Regimento Interno do Tribunal de Contas da União, propõe-se: 
11.1. Considerar LEGAL e conceder o registro do ato de MONICA NASCIMENTO CUNHA".
2.	O Ministério Público junto ao TCU (MPTCU) divergiu do encaminhamento proposto pela Sefip, nos termos do parecer de peça 7, reproduzido a seguir:
Trata-se da análise do ato de aposentadoria de Mônica Nascimento Cunha, no cargo de analista judiciário, emitido pelo Tribunal Regional do Trabalho da 18ª Região (peça 3) .
2. A Sefip propôs a legalidade e registro do ato por entender que a interessada 'possui incorporação de função nos termos preconizados no art. 62-A da Lei 8.112/1990' (peças 5-6) .
3. Observa-se que foi concedido à inativa 3/5 da FC-2, no valor de R$ 1.093,89, em decorrência do exercício interpolado de função no período de 10/9/1997 a 11/12/2000.
4. A incorporação de quintos/décimos após 8/4/1998, data da vigência da Lei 9.624/1998, contraria a pacífica jurisprudência do TCU e do Supremo Tribunal Federal (STF) que, no âmbito do Recurso Extraordinário (RE) 638.115, fixou a seguinte tese de repercussão geral: ofende o princípio da legalidade a decisão que concede incorporação de quintos pelo exercício de função comissionada no período entre 8/4/1998 até 4/9/2001, ante a carência de fundamento legal'.
5. Todavia, no julgamento dos segundos embargos de declaração no RE 638.115, o STF modulou os efeitos da decisão de forma a permitir que, no caso de concessões administrativas ou com base em decisão judicial não transitada em julgado, a parcela de quintos/décimos não seja imediatamente suprimida dos proventos dos interessados. A modulação de efeitos permitiu a conversão de tal parcela, incorporada após 8/4/1998, em parcela compensatória a ser absorvida por quaisquer reajustes futuros. No entanto, se houver decisão judicial transitada em julgado a amparar o pagamento da parcela, esta estará imune de absorção.
6. Consoante os tempos de exercício de função informados no ato, ainda que se considerasse as funções exercidas após 8/4/1998, a interessada não faria jus a 3/5 da função, uma vez que o somatório de todo o período de exercício de função não chega a 3 anos, mas a 2 anos, 11 meses e 20 dias.
7. Em razão do exposto, este representante do Ministério Público de Contas da União opina pela ilegalidade e negativa de registro do ato em exame e sugere a expedição de determinação à unidade jurisdicionada para que observe a modulação de efeitos da decisão do STF no RE 638.115 em relação à parcela de quintos deferida à inativa após 8/4/1998.
8. Por fim, registra-se que o ato em apreço foi enviado ao TCU em 31/7/2019, de modo que pode ser apreciado, uma vez que ainda não houve o decurso do prazo de cinco anos fixado pelo STF, no âmbito do RE 636.553, para a apreciação dos atos sujeitos a registro, contados da chegada dos atos ao Tribunal."
	É o relatório.

não há.

Procurador Rodrigo Medeiros de Lima.

PESSOAL. ATO DE APOSENTADORIA. CONCESSÃO DE QUINTOS DE FORMA IRREGULAR. ILEGALIDADE. NEGATIVA DE REGISTRO. DETERMINAÇÕES.

APOSENTADORIA (APOS)

Secretaria de Fiscalização de Integridade de Atos e Pagamentos de Pessoal e de Benefícios Sociais (Sefip).

Tratam os autos de ato de concessão de aposentadoria de Monica Nascimento Cunha, do quadro de pessoal do Tribunal Regional do Trabalho da 18ª Região/GO.
2.	Em suas análises, a Secretaria de Fiscalização de Integridade de Atos e Pagamentos de Pessoal e de Benefícios Sociais (Sefip) concluiu que foi regular a concessão de quintos à interessada. O representante do Ministério Público junto a este Tribunal (MPTCU) , no entanto, propôs a apreciação pela ilegalidade do ato, entendendo que os quintos foram concedidos sem atender aos parâmetros da Lei 8.112/1990.
3.	Desde já, manifesto, com as devidas vênias à Sefip, minha concordância com o encaminhamento proposto pelo MPTCU, cujos fundamentos adoto como razões de decidir.
4.	De fato, verificando os dados constantes do ato da interessada (peça 3) , pode-se constatar que o tempo total de função exercido foi de 2 anos, 11 meses e 20 dias, insuficiente, portanto, nos termos da Lei 8.112/1990, para a vantagem de 3/5, que lhe foi concedida, mesmo considerando as funções exercidas após 8/4/1998.
5. 	Tendo em vista a irregularidade, o ato deve ser considerado ilegal, na forma proposta pelos pareceres técnicos, com determinação ao órgão de origem para a devida regularização, com a seguinte modulação dos efeitos da decisão do STF no RE 638.115 em relação à parcela de quintos deferida à inativa após 8/4/1998:
	a) reconhecer indevida a cessação imediata de pagamento dos quintos quando em decisão judicial transitada em julgado;
	b) quanto às verbas recebidas em virtude de decisões administrativas, apesar de reconhecer-se sua inconstitucionalidade, (...) , determinando que o pagamento da parcela seja mantido até sua absorção integral por quaisquer reajustes futuros concedidos aos servidores;
	c) quanto às parcelas que continuam sendo pagas em virtude de decisões judiciais sem trânsito em julgado, (...) , determinando que o pagamento da parcela seja mantido até sua absorção integral por quaisquer reajustes futuros concedidos aos servidores.
	Ante o exposto, Voto no sentido de que o Tribunal adote o acórdão que ora submeto à deliberação deste Colegiado.
TCU, Sala das Sessões Ministro Luciano Brandão Alves de Souza, em 28 de setembro de 2021.
Ministro JOÃO AUGUSTO RIBEIRO NARDES 
Relator